【裁判字號】    98,上易,52
【裁判日期】    980429
【裁判案由】    再審之訴
【裁判全文】
臺灣高等法院臺中分院民事判決       98年度上易字第52號
上  訴  人  乙○○
被  上訴人  甲○○
訴訟代理人  林基豐  律師
複  代理人  陳世川  律師
上列當事人間請求再審之訴事件，上訴人對於中華民國97年12月
18日臺灣臺中地方法院97年度再字第17號第一審判決提起上訴，
本院於98年4月15日言詞辯論終結，判決如下：
    主      文
上訴駁回。
第二審訴訟費用由上訴人負擔。
    事實及理由
壹、程序方面：
    本件上訴人乙○○經合法通知無正當理由不到場，核無民事
    訴訟法第386條各款所列情形，准依被上訴人之聲請，由其
    一造辯論而為判決，合先明。
貳、實體方面：
一、上訴人（即再審原告）方面：
  (一)、上訴之聲明：
    1.原判決廢棄。
    2.原審93年度促字第26151號支付命令應予廢棄。
    3.被上訴人在原審支付命令之聲請駁回。
    4.第一、二審訴訟費用由被上訴人負擔。
  (二)、陳述：
    1.被上訴人前以上訴人之被繼承人李維國（上訴人係李維國
      之女）對被上訴人負有消費借貸金錢債務為由，向原審聲
      請支付命令，並經原審准予核發93年度促字第26151號支
      付命令【下稱系爭支付命令，其內容為債務人李維國應向
      債權人即被上訴人清償新臺幣（下同）1,047,500元及其
      法定利息、程序費用】確定。李維國嗣於民國（下同）94
      年8月20日死亡，上訴人為其繼承人不知有上述支付命令
      ，故未為拋棄繼承。迄於96年11月5日，被上訴人依據上
      開確定支付命令聲請對上訴人之財產為強制執行（即臺灣
      台北地方法院96年度執荒字第80266號清償債務強制執行
      事件），上訴人始知悉上情。
    2.按債務人對於支付命令未於法定期間合法提出異議者，支
      付命令與確定判決有同一之效力。前項支付命令有第496
      條第1項之情形者，得提起再審之訴，並以原支付命令之
      聲請，視為起訴，民事訴訟法第521條第1項、第2項定有
      明文。又按有下列各款情形之一者，得以再審之訴對於確
      定終局判決聲明不服。十三、當事人發現未經斟酌之證物
      或得使用該證物者。但以如經斟酌可受較有利益之裁判者
      為限。民事訴訟法第496條第1項第13款定有明文。上訴人
      於97年10月2日向訴外人合作金庫商業銀行中權分行（下
      稱合庫中權分行）領得李維國生前開立之甲存帳戶支票明
      細（下稱系爭支票明細，見原審卷6至42頁），其中如系
      爭支票明細附表之支票均係李維國用以清償其對被上訴人
      之系爭債務，自屬發現未經斟酌之證物，且如經斟酌可受
      較有利益之裁判。上開證據乃上訴人向李維國往來之台中
      市第九信用合作社（現改制為合庫中權分行）提出申請，
      於97年10月2日收受該銀行交付之往來系爭支票明細，始
      知悉有上開已為清償之證據，故本件起訴並未逾知悉再審
      事由後30日之不變期間。爰依民事訴訟法第521條及496條
      第1項第13款之規定，對於系爭支付命令，提起再審之訴
      。爰聲明：「(1)原確定系爭支付命令廢棄；(2)被上訴人在
      第一審支付命令之聲請駁回。」，原審駁回上訴人再審之
      訴，即有未洽。上訴人提起上訴，上訴聲明如上所示。
    3.於本院並補稱：
      (1)民事訴訟法第521條第2項係於96年12月26日民事訴訟法
        修正始增定，準此，原判決引用上開法律規定增修前最
        高法院61年台抗字第407號判例意旨，認對於確定支付
        命令性質上自無適用民事訴訟法第496條第1項第13款規
        定再審事由之餘地云云，已非適當，更有悖於上開增修
        法律條文之意旨，自屬可議。
      (2)本件支付命令係於93年6月l日向上訴人之被繼承人李維
        國之戶籍地址台中縣大里市○○路○段809號為送達，
        但並未由李維國親收。系爭支付命令之債務人李維國雖
        設籍在台中縣大里市○○路○段809號，惟李維國夫婦
        二人於93年5月間即北上至女兒即上訴人乙○○之家中
        台北市大安區○○○路○段161巷15號居住，李維國並
        於93年6月16日即出境至大陸地區探親，迄於93年7月30
        日始返回台灣（見原審卷27、28頁李維國之護照影本）
        ，故本件支付命令之債務人李維國於93年6月l日其人並
        未居住在系爭支付命令所載之地址，該址於93年5、6月
        間根本無任何人居住，李維國始終未收到上述支付命令
        ，李維國於翌年（94年）8月20日過世。是知本件支付
        命令之債務人李維國生前根本不知道本件支付命令乙事
        ，自無從於知悉後聲明異議或提出可得使用之證據。況
        前揭民事訴訟法第52l條第2項規定，係96年12月26日始
        行增修，換言之，確定支付命令之債務人於96年12月26
        日以後始得依上開增修之法條規定提起再審之訴，故當
        事人有無民事訴訟法第496條第l項但書規定之情事，自
        應以96年12月26日以後當事人之認知情形為其判斷之基
        礎。本件支付命令債務人李維國於94年8月20日去世，
        由上訴人繼承系爭支付命令之債務，嗣於96年12月26日
        修法後，上訴人始取得提起再審之訴之權利，故關於再
        審之訴之當事人是否知有再審事由而不為主張，所稱當
        事人應係指上訴人而非其被繼承人李維國。
二、被上訴人（即被告）抗辯：
  (一)、答辯之聲明：
    1.上訴駁回。
    2.第二審訴訟費用由上訴人負擔。
  (二)、陳述：
    1.系爭支付命令在93年6月24日確定，而李維國是在94年8月
      20日死亡，李維國如對原審對其核發之系爭支付命令如有
      所否認，何以未提出異議，進行訴訟爭執。又如確有民事
      訴訟法第521條第2項、第496條第1項第13款之要件及事證
      ，何以未在30日內檢具事證提起再審之訴。是被上訴人在
      96年11月5日對李維國之繼承人即上訴人所承繼之債務聲
      請臺灣台北地方法院強制執行，依法有據。上訴人既為繼
      承人，自應承受被繼承人之法律地位，被繼承人李維國在
      死亡前既未在30內提起再審之訴，上訴人提起本件再審訴
      訟，與法定要件不合，法院應駁回本件訴訟。
    2.退言之，上訴人所提出之系爭支票明細，沒頭沒尾，不知
      屬誰，且縱屬真實，單純之系爭支票明細解讀不出有何資
      金流向被上訴人。又上訴人自製附表「669,000元」（見
      原審卷43頁）亦不知是何意。無論從支票票號、金額、日
      期都雜亂無序，顯然是隨機取樣誆稱是返還欠款之證據。
      上訴人隨意取系爭帳戶明細就認屬「未經斟酌之證物」，
      委實不能令人苟同。況李維國生前如知有此證物，在收到
      支付命令通知時會不知依法提出異議，並在訴訟程序中舉
      證抗辯？上訴人竟知李維國所不知之事，不合情理。本件
      再審顯無理由。
    3.系爭帳戶如確屬李維國所有，則李維國生前即存在此證物
      ，並無不能引用之正當理由，李維國「知其事由不為主張
      」，依民事訴訟法第496條第1項但書之規定，不得再以此
      事由提起再審之訴，資為抗辯。原審駁回上訴人再審之訴
      ，並無違誤。上訴人提起上訴，為無理由，答辯聲明如上
      所示。
    4.於本院並補充辯稱：
      本件系爭支付命令於93年6月l日送達李維國，有李維國
        之印文於送達證書表示已收受明確，回執並在同年月3
        日由台中地方法院收到並蓋收文印，當時送達住址為台
        中縣大里市○○路○段806號，故依規定加計在途期間3
        日，從6月2日起算23日，李維國未提出異議，該支付命
        令即於同年月24日確定，上開事實業經原審法院調閱上
        開卷宗核實無誤，在卷可稽。上訴人陳稱：李維國當時
        人在大陸，不可能親自蓋印收受，此從被上訴人在當年
        6月16日所寄給李維國之信函內容可知，繼之又稱6月l
        日李維國是住在上訴人處，未實際居住在上開送達處所
        云云。但其抗辯前後不一且與既存證據資料不符，純屬
        其片面及臆測之詞。再者，依李維國之同居人其配偶蘇
        秀華寫給被上訴人之字條（見本院卷第39頁），明確說
        到93年6月2日接到法院通知，並提到李維國要伊好好處
        理，益可證上訴人所說李維國等不知情云云，與實情有
        悖，不足採信。況對確定之支付命令裁定，應屬「聲請
        再審」程序（即民事訴訟法第507條規定吾人通稱之『
        準再審』），非提起再審之訴，上訴人以支付命令有再
        審事由提起再審之訴，於法不合，自應駁回，故原審判
        決並無違誤，請駁回上訴人之上訴。
      再按本件誠如上訴人起訴狀所載，系爭支付命令在93年
        6月24日業經確定，而被繼承人李維國是在94年8月20日
        死亡。約有一年時間，李維國如對系爭支付命令之內容
        苟有所否認，何以未提出異議，進行爭執？又如確有民
        事訴訟法第521條第2項、第496條第l項第13款之要件、
        事證，何以未在30日內檢具事證提起再審之訴。茲被上
        訴人在96年11月5日對李維國之繼承人即上訴人所承繼
        之債務聲請台灣台北地方法院執行其名下不動產，依法
        有據。上訴人既為繼承人，自與承受被繼承人之法律地
        位；被繼承人李維國在死亡前既未在30日內提起再審之
        訴，上訴人提起本件再審訴訟，與法定要件不合，自屬
        於法有違，依民事訴訟言法第502條第l項「再審之訴不
        合法者，法院應以裁定駁回之」之規定，原審法院裁定
        駁回本件訴訟，並無不當。
      退言之，上訴人證據2號所提之系爭支票明細（見原審
        卷6至42頁）用以說明是李維國清償被上訴人之證據云
        云。但查系爭支票明細沒頭沒尾，不知屬誰，且縱屬真
        實，單純之系爭支票明細解讀不出任何資金流向被上訴
        人之蛛絲馬跡，且所謂上訴人自製之附表669,000元也
        不知是何意，無論從支票票號、金額、日期都雜亂無序
        ，顯然是隨機取樣誆稱是返還欠款之證據。上訴人隨意
        取系爭支票明細就認屬「未經斟酌之證物」，委實令被
        上訴人不能苟同。按李維國生前如知有此證物，在接到
        系爭支付命令通知時會不知依法提出異議，嗣在訴訟程
        序中舉證抗辯？上訴人竟知李維國所不知之事，實屬難
        得。
      再者苟系爭支票明細確屬李維國，則李維國生前即存在
        此證物，並無不能引用之正當理由，李維國「知其事由
        不為主張」（依民事訴訟法第496條第l項本文參照），
        上訴人自亦不能提起再審之訴。
三、兩造所不爭執之事實：
    原審於93年5月21日核發系爭93年度促字第26151號支付命令
    （其內容為債務人李維國應向債權人即被上訴人清償1,047,
    500元及其法定利息、程序費用）。並經本院調閱系爭支付
    命令卷核閱無訛。
四、兩造所爭執之事實：
    上訴人依據民事訴訟法第521條、第496條第1項第13款提起
    再審之訴，有無理由？
五、本院判斷：
  (一)、按債務人對於支付命令未於法定期間合法提出異議者，支
      付命令與確定判決有同一之效力。前項支付命令有第496
      條第1項之情形者，得提起再審之訴，並以原支付命令之
      聲請，視為起訴，民事訴訟法第521條定有明文。次按再
      審之訴，應於30日之不變期間內提起。前項期間，自判決
      確定時起算，其再審之理由發生或知悉在後者，均自知悉
      時起算，民事訴訟法500條第1項、第2項亦有明定。查原
      審於93年5月21日所核發之系爭支付命令，於93年6月1日
      送達於李維國，並於同年6月24日確定，此有送達證書附
      於支付命令聲請卷可參，並經本院依職權調閱上開卷宗核
      閱屬實。本件再審原告以其於97年10月2日收受合庫中權
      分行銀行交付之系爭支票明細，始知悉有未經斟酌之證物
      ，有其所提出之蓋有合庫中權分行97年10月2日之章在卷
      可稽。是再審原告即上訴人於97年10月31日提起本件再審
      之訴，亦有本院收文章所蓋之日期在卷可憑，其提起本件
      再審之訴顯未逾30日之不變期間，合先明。
  (二)、按支付命令之聲請，除應表明當事人及法院外，衹須表明
      請求之標的並其數量及請求之原因、事實，以及應發支付
      命令之陳述，此觀民事訴訟法第511條之規定自明。因債
      務人依同法第516條對支付命令得不附理由提出異議，故
      債權人在督促程序就其所主張之事實毋庸舉證，其債權憑
      證之有無，與應否許可發支付命令無關。再抗告人以債權
      憑證有偽造情事為理由，對於依督促程序而發之支付命令
      及假執行裁定聲請再審，核與民事訴訟法第496條第1項第
      9款之規定尚有未合（最高法院61年台抗字第407號判例意
      旨參照）。揆諸上揭說明，債權人聲請法院發支付命令，
      屬非訟事件，只須其聲請是否合乎法定要件，作程序上之
      審酌，易言之，支付命令法院僅係就債權人請求之事項及
      所提出之書證為形式上之審查，與判決之行言詞辯論程序
      須為實質上審查有別。且法院對支付命令之核發亦不調查
      證據，其與判決之需就當事人所提出之證據為實質調查有
      別，而民事訴訟法第496條第1項第13款所規定之再審事由
      ，係以前訴訟程序事實審言詞辯論終結前已存在而未經斟
      酌之證物為限，則系爭確定支付命令之核發既不須調查證
      物，性質上自無適用該款再審之餘地。準此，上訴人據以
      提起再審之訴，為無理由。
  (三)、上訴人雖主張民事訴訟法第521條第2項係於96年12月26日
      民事訴訟法修正始增定，準此，原判決引用上開法律規定
      增修前最高法院61年台抗字第407號判例意旨，認對於確
      定支付命令性質上自無適用民事訴訟法第496條第1項第13
      款規定再審事由之餘地云云，已非適當，更有悖於上開增
      修法律條文之意旨，自屬可議云云，惟查民事訴訟法第52
      1條第2項係於92年2月7日增設，而非上訴人所稱於96年12
      月26日民事訴訟法修正始增定，其立法理由為「支付命令
      確定後既與確定判決有同一之效力，則支付命令如有第49
      6條第1項之情形者，亦宜適用再審程序以為救濟。又再審
      之訴為前訴訟程序之再開或續行，而支付命令並未經訴訟
      程序，故對支付命令提起再審之訴者，應視其於支付命令
      聲請時，就原聲請事項已經起訴，俾其訴訟程序之再開或
      續行，有所依據，爰增設第2項。」，足見聲請法院發支
      付命令，仍屬非訟事件，未經言詞辯論之實質審理程序，
      惟因與確定判決有同一之效力，宜適用再審程序以為救濟
      ，乃以對確定支付命令提起再審之訴，視其於支付命令聲
      請時，就原聲請事項已經起訴，俾其訴訟程序之再開或續
      行，有所依據，準此，最高法院61年台抗字第407號判例
      意旨與民事訴訟法第521條第2項規定並無相抵觸之處，上
      訴人之主張殊有誤會。
  (四)、又觀諸原審於93年5月21日所核發系爭支付命令，於93年6
      月1日下午2時送達於李維國（台中縣大里市○○路○段80
      9號），有該卷附送達證書上郵局日戳欄所蓋大里郵局日
      戳及送達時間欄之載明足憑，參之上開送達證書亦載明已
      將文書交與應受送達人本人，其上並蓋有李維國私章，足
      見93年6月1日下午2時李維國確已受合法送達，雖上訴人
      陳稱：93年6月1日支付命令送達時，郵局記載無人回應等
      語，並提出郵務送達公文封為證（見本院卷第34頁），縱
      認93年6月1日下午2時之前，前揭支付命令送達李維國住
      所台中縣大里市○○路○段809號無人回應，惟93年6月1
      日下午2時再為送達時，確已將前揭支付命令交與李維國
      收受，難謂李維國非受合法送達，是上訴人主張：「系爭
      支付命令之債務人李維國雖設籍在台中縣大里市○○路○
      段809號，惟李維國夫婦二人於93年5月間即北上至女兒即
      上訴人之家中台北市大安區○○○路○段161巷15號居住
      ，李維國於93年6月l日其人並未居住在系爭支付命令所載
      之地址台中縣大里市○○路○段809號，李維國並於93年6
      月16日即出境至大陸地區探親，迄於93年7月30日始返回
      台灣（見原審卷27、28頁李維國之護照影本），故系爭支
      付命令之債務人李維國於93年6月l日其人並未居住在系爭
      支付命令所載之地址，該址於93年5、6月間根本無任何人
      居住，李維國始終未收到上述支付命令，李維國於翌年（
      94年）8月20日過世。是支系爭付命令之債務人李維國生
      前根本不知道系爭支付命令乙事」云云，要無可採。
  (五)、第按當事人發見未經斟酌之證物或得使用該證物者。但以
      如經斟酌可受較有利益之裁判者，得以再審之訴對於確定
      終局判決聲明不服。但當事人知其事由而不為主張者，不
      在此限，民事訴訟法第496條第1項第13款定有明文。本件
      依上訴人之主張：李國維已清償系爭債務，有系爭支票明
      細為證，果爾，李維國於93年6月1日收受系爭支付命令時
      已知其事由，其得提出異議而不提出異議，依前揭規定，
      上訴人尤不得依此事由對該確定系爭支付命令依民事訴訟
      法第496條第1項第13款規定提起再審之訴（見司法院第一
      廳78年12月1日研究意見）。
  (六)、綜上所述，上訴人依據民事訴訟法第521條、第496條第1
      項第13款提起再審之訴，為無理由，應予駁回。原審以本
      件再審意旨主張系爭支付命令有前開再審事由，指摘原確
      定支付命令不當，求予廢棄改判，顯無理由，而判決駁回
      上訴人之再審之訴，於法並無不合。上訴人仍執前詞指摘
      原判決不當，聲明求予廢棄改判，非有理由，應予駁回。
六、又本件事證已臻明確，兩造其餘主張或攻擊防禦方法並其他
    證據資料，對本件判決結果並無影響，毋庸審酌之，附此敘
    明。
七、據上論結，本件上訴為無理由，依民事訴訟法第463條、第3
    85條第1項前段、第449條第1項、第78條，判決如主文。
中    華    民    國    98    年    4     月    29    日
                  民事第一庭    審判長法  官  吳火川
                                      法  官  饒鴻鵬
                                      法  官  胡景彬
以上正本係照原本作成。
不得上訴。
                                      書記官  劉建智
中    華    民    國    98    年    4     月    30    日
                                                      Ｍ


司法院資訊處製作；財團法人民間司法改革基金會備份。
